【裁判字號】    98,交抗,272
【裁判日期】    981130
【裁判案由】    聲明異議
【裁判全文】
臺灣高等法院臺南分院交通事件裁定         98年度交抗字第272號
抗  告  人  交通部公路總局嘉義區監理所麻豆監理站
即移送機關
代  表  人  乙○○
受 處 分人  甲○○
上列抗告人因相對人即受處分人違反道路交通管理處罰條例案件
，不服臺灣臺南地方法院中華民國98年9月21日所為裁定（98年
度交聲字第1015號，處分案號：交通部公路總局嘉義區監理所麻
豆監理站麻監裁罰字第裁75-M00000000號），提起抗告，本院裁
定如下：
    主  文
抗告駁回。
    理  由
一、本件抗告意旨略以：依據法務部民國95年5月25日法律字第
    0950700393號函函示略以「不起訴處分」包括「緩起訴處分
    」。緩起訴處分為一種便宜不起訴處分，檢察官為緩起訴處
    分時依刑事訴訟法第253條之2第1項規定對被告所為之指示
    及課予負擔，係一種特殊的處遇措施，並非刑罰。故而刑事
    案件經檢察官為緩起訴處分確定後，宜視同不起訴處分確定
    ，得依違反行政法上義務規定裁處，此為行政罰法第26條第
    1項所明文。按行政罰法第26條第1項，一行為同時觸犯刑事
    法律及違反行政法上義務規定者，依刑事法律處罰之。此所
    謂「依刑事法律處罰之」應係指罪刑法定主義及刑事法律正
    當程序運作完成始足當之。綜上，本站認為緩起訴處分與上
    述條文所稱之「刑事處罰」仍屬有別。從而，本案依道路交
    通管理處罰條例第35條第1項第1款規定裁處行政罰鍰於法並
    無牴觸，爰依同條例第87條第3項規定提起抗告，請求撤銷
    原裁定，另為適法之裁定等語。
二、按「汽車駕駛人，飲用酒類或其他類似物後其吐氣所含酒精
    濃度超過每公升0.25毫克或血液中酒精濃度超過百分之0.05
    以上，不得駕車」，道路交通安全規則第114條第2款定有明
    文。又「汽車駕駛人，駕駛汽車經測試檢定有酒精濃度超過
    規定標準者，處15,000元以上60,000元以下罰鍰，並當場移
    置保管該汽車及吊扣其駕駛執照1年；因而肇事致人受傷者
    ，並吊扣其駕駛執照2年；致人重傷或死亡者，吊銷其駕駛
    執照，並不得再考領」、「汽車駕駛人，有第35條第1項規
    定之情形，應接受道路交通安全講習」，道路交通管理處罰
    條例第35條第1項第1款、第24條第1項第2款分別定有明文。
    又按行政罰法第26條規定：「一行為同時觸犯刑事法律及違
    反行政法上義務規定者，依刑事法律處罰之。但其行為應處
    以其他種類行政罰或得沒入之物而未經法院宣告沒收者，亦
    得裁處之」、「前項行為如經不起訴處分或為無罪、免訴、
    不受理、不付審理之裁判確定者，得依違反行政法上義務規
    定裁處之。」，同法第2條第1款則規定：「本法所稱其他種
    類行政罰，指下列裁罰性之不利處分：…吊扣證照…」。查
    95年2月5日施行之行政罰法第26條第1項之規定，乃一行為
    同時造成刑罰法律與行政秩序罰規定發生競合適用之關係時
    ，基於「一事不二罰」之法理，經由立法程序確立應以刑罰
    優先為原則，避免行為人承受過度且重複之處罰。此觀該條
    立法理由明確揭示：「一行為同時觸犯刑事法律及違反行政
    法上義務規定時，由於刑罰與行政罰同屬對不法行為之制裁
    ，而刑罰之懲罰作用較強，故依刑事法律處罰，即足資警惕
    時，實無一事二罰再處行政罰之必要。且刑事法律處罰，由
    法院依法定程序為之，較符合正當法律程序，應予優先適用
    。但罰鍰以外之沒入或其他種類行政罰，因兼具維護公共秩
    序之作用，為達行政目的，行政機關仍得併予裁處，故為第
    一項但書規定。」其理益明。是以前揭行政罰法中刑事法律
    處罰優先且不再處以行政秩序罰之目的，既係因為行為人已
    接受刑罰而足資警惕，且已發生懲罰之作用，即無使行為人
    陷於雙重處罰之不利益，則關於刑事法律處罰之範圍自應採
    取實質認定，凡刑事實體法或程序法中所規定客觀上剝奪行
    為人生命、自由、財產權利，主觀上亦因制裁之嚴厲性、痛
    苦性，其強度足以造成心理強制而間接達成矯正教化目的之
    處遇手段，皆應納入其中，而不以形式上符合刑法第32條至
    第34條所定主刑及從刑種類者為限，始與前揭法律規範之意
    旨相符。
三、經查：
  (一)受處分人即異議人甲○○（下稱受處分人）於96年1月26日
    12時許於臺南縣麻豆鎮參加喜宴，於席間飲用酒類飲料後，
    無照駕駛車牌0067-NV號自用小客車上路，同日14時52分許
    ，在臺南縣麻豆鎮○○里○○○○道南向3.5公里處，衝撞對
    向車道路旁之電線桿後，受有臉皮、頸部之挫傷、鼻骨閉鎖
    性骨折等傷害，經台南縣警察局麻豆分局（下稱舉發機關）
    員警到場處理，當場測得呼氣酒精濃度為0.38mg/l，因已超
    過規定標準值0.25mg/l，遂予以製單舉發，嗣原處分機關以
    其違規事證明確，依照道路交通管理處罰條例第35條第1項
    第1款及第24條第1項第2款之規定，裁處異議人罰鍰新台幣
    （下同）19,500元、駕駛執照禁考1年，並施以道安講習處
    分等情，有舉發機關96年1月26日當場查獲酒後駕駛當事人
    酒精測定紀錄表（原審卷第22頁）、舉發機關96年1月26日
    南縣警交字第M00000000號舉發違反道路交通管理事件通知
    單（原審卷第21頁）、原處分機關98年8月19日麻監裁罰字
    第裁75-M00000000號裁決書（原審卷第20頁）附卷可稽。又
    受處分人因上揭酒後駕車違規行為所涉刑法第185條之3公共
    危險罪，業經臺灣臺南地方法院檢察署檢察官查明受處分人
    確有酒後駕車之公共危險犯行，命受處分人於緩起訴處分確
    定之日起3個月內，向臺南縣家庭扶助中心支付4萬元（原審
    卷第24頁），而受處分人於96年7月13日已履行上開緩起訴
    處分之負擔完畢，亦有臺灣高等法院被告前案紀錄表（原審
    卷第14頁）在卷可稽，且為受處分人所不爭執，堪認上情為
    真實。
  (二)依行政罰法第26條之立法理由觀之：「一行為同時觸犯刑事
    法律及違反行政法上義務規定時，由於刑罰與行政罰同屬對
    不法行為之制裁，而刑罰之懲罰作用較強，故依刑事法律處
    罰，即足資警惕時，實無為一事二罰再處行政罰之必要。且
    刑事法律處罰，由法院依法定程序為之，較符合正當法律程
    序，應予優先適用。但罰鍰以外之沒入或其他種類行政罰，
    因兼具維護公共秩序之作用，為達行政目的，行政機關仍得
    『併與裁處』」。故在處罰目的且處罰方式相同時，若依刑
    事法律處罰，即足資警惕時，實無為一事二罰再處行政罰之
    必要。又刑事訴訟法第253條之2規定，檢察官為緩起訴處分
    ，得命被告於一定期間內履行「向公庫支付一定之金額」，
    此一命被告為金錢給付的部分，應得被告之同意。命被告為
    金錢給付部分，並得為民事強制執行名義。檢察官課被告以
    上之負擔，由於此負擔雖非「刑罰」，但性質上可謂實質的
    制裁，且造成被告權利受限制的影響。則受處分人上開違反
    刑事法律禁止規範之犯罪事實既已明確，僅因檢察官採取緩
    起訴處分之替代性刑事處遇手段，未將該案逕行起訴或聲請
    簡易判決處刑，致其後適用之刑事訴訟程序有所區別，然就
    受處分人負有支付一定金額予檢察官指定機構之義務觀察，
    其如未在上開指定期間內確實履行義務，依刑事訴訟法第
    253條之3第1項第3款之規定，受處分人將遭受撤銷緩起訴處
    分之不利益；反之，倘其確實遵守並履行各項緩起訴條件，
    除非合於刑事訴訟法第260條所定情形之一，否則受處分人
    即無再就同一案件遭受刑事訴追之虞。從而，受處分人已因
    上開緩起訴處分而剝奪其財產權，主觀上前揭金錢給付義務
    亦具有強制性、懲罰性，雖不若易科罰金係以支付金錢作為
    自由刑之替代，惟經由緩起訴處分條件之履行使其免於遭檢
    察官發動起訴程序，仍具有替代刑罰之效果，廣義而言，應
    屬前揭所稱之「實質刑事法律處罰」，而有行政罰法第26條
    第1項「一事不二罰」規定之適用。是受處分人依檢察官緩
    起訴處分命令，向公益團體繳納捐款，係履行檢察官為緩起
    訴處分命令，性質上自屬於處分金，與罰金無異。則修正後
    道路交通管理處罰條例第35條第8項所規定之罰金，解釋上
    自應包括依檢察官處分命令，而向公益團體繳納捐款在內。
  (三)雖法務部95年5月25日法律字第0950700393號函雖謂：行政
    罰法第26條第2項所稱「不起訴處分」包括「緩起訴處分」
    在內等語。惟該項乃例外得裁處行政秩序罰之補充規定，參
    諸該條文係將「不起訴處分」、「無罪」、「免訴」、「不
    受理」、「不付審理」等不能證明刑事被告犯罪或未曾使其
    實際接受刑罰之情形逐一臚列，顯然與該條第1項所指發生
    處罰競合之前提要件尚有未合，故有第2項仍依違反行政法
    上義務規定裁處之必要。本件緩起訴處分既非不能證明行為
    人之犯罪事實，且有支付一定金額之實質處罰，自與上開行
    政罰法第26條第2項列舉之不起訴處分等情形迥然有別，自
    無從比擬而為相同之處置，且若當事人接受緩起訴處分而被
    剝奪財產權之餘，仍須繳納一定金額之行政罰鍰，其結果勢
    必降低刑事被告接受緩起訴處分之意願，進而影響緩起訴處
    分替代繁複刑事審判程序之制度性機能。準此以言，行政罰
    法第26條第2項既未將緩起訴處分列舉其中，本於「例外規
    定從嚴解釋」之法理及前揭說明，自不能將條文中「不起訴
    處分」之範圍，擴及於性質顯不相同之「緩起訴處分」。
  (四)道路交通管理處罰條例第35條所規定之裁處，含有罰鍰與吊
    扣駕照之處分，二者分屬行政罰法中之裁罰，有對於過去違
    反義務行為處罰之「秩序罰」（指罰鍰），以及對於預防將
    來再犯危險之「管制罰」（指吊扣駕照）；前者對於過去義
    務違反而為秩序罰之目的，與刑事制裁酒醉駕車所欲達到保
    護交通安全之目的相同，二者既為相同之目的，則處以較重
    之刑事制裁為已足，自無重複處罰行政罰之必要。本件對於
    性質相同之金錢裁罰，已依懲罰作用較強之刑事法律制裁後
    ，即無再依行政法為相同處罰之理。原審認受處分人雖有前
    開酒後超過規定標準而駕駛動力交通工具之行為，但此違規
    行為之刑事部分，既經檢察官為緩起訴處分確定，並已繳納
    支付緩起訴處分金4萬元，依上揭說明，自不能再適用行政
    罰法第26條第2項之規定。原處分機關對異議人酒後駕車違
    規行為，逕為裁處罰鍰19,500元部分，因異議人已繳納40,0
    00元捐款，即有一行為同時遭到刑事處罰及行政裁罰雙重不
    利益之情形，核與行政罰法第26條第1項規定有違，難認允
    當。
四、綜上所述，原裁定將原處分關於裁處受處分人罰鍰19,500元
    部分撤銷，並諭知上開撤銷部分不罰，經核並無違誤，抗告
    人就此部分提起抗告，指摘原裁定不當，為無理由，應予駁
    回。爰依道路交通案件處理辦法第26條，刑事訴訟法第412
    條裁定如主文。
中    華    民    國    98    年    11    月    30    日
                  刑事刑三庭    審判長法  官  陳義仲
                                      法  官  蔡勝雄
                                      法  官  楊清安
以上正本證明與原本無異。
不得再抗告。
                                      書記官  蔡蘭櫻
中    華    民    國    98    年    11    月    30    日


司法院資訊處製作；財團法人民間司法改革基金會備份。
